【裁判字號】    99,上訴,2511
【裁判日期】    991020
【裁判案由】    殺人未遂
【裁判全文】
臺灣高等法院刑事判決                99年度上訴字第2511號
上  訴  人
即  被  告  K0KAEO SA.
選任辯護人  法律扶助周威君律師
上列上訴人因殺人未遂案件，不服臺灣新竹地方法院98年度訴字
第365號，中華民國99年7月1日第一審判決（起訴案號：臺灣新
竹地方法院檢察署98年度偵字第7727號），提起上訴，本院判決
如下：
    主  文
上訴駁回。
    事  實
一、緣KOKAEO SANTI（中文姓名：山梯，下稱山梯）與甲○○○○○
    ○○○○（音譯阿迪，下稱阿迪）、THIKRATHOK SAMAI（中文姓
    名：沙麥，下稱沙麥）及THONGOM MANAD（中文姓名：馬那
    ，下稱馬那）等4人均係泰國籍外籍勞工，受僱位於新竹縣
    湖口鄉○○○路1號之豪廷科技股份有限公司（下稱豪廷公
    司），平時均居住在豪廷公司所提供位在上址公司內之3樓
    宿舍，阿迪並為該宿舍之宿舍長。於民國98年10月9日晚上5
    時許，山梯、阿迪、馬那及沙麥等4人一同外出飲酒，約於
    晚上10時許回到上址豪廷公司宿舍休息，山梯、馬那及沙麥
    返回宿舍後意識清楚，仍在宿舍客廳電視機前玩牌及擲骰子
    ，同日晚上11時許，阿迪因認山梯、馬那及沙麥等人之行為
    會打擾他人休息，便數度前往規勸其3人停止玩牌及擲骰子
    ，以免影響他人休息，山梯因而心生不滿，憤而將擲骰子之
    碗摔破並與阿迪發生衝突，雙方互相拉扯之後，便分開各自
    走回自己床位，阿迪並手持西瓜刀欲再度往回走，然經沙麥
    勸阻而再走回其床位，然此時阿迪因又聽見山梯以泰文罵髒
    話，遂以手垂向下之方式持西瓜刀往山梯方向走去，山梯見
    狀便持沙麥所有放置於空床上之木製吉他1把，亦往阿迪方
    向走去，並朝阿迪身上揮打數次，且將阿迪手中之西瓜刀打
    落地面，阿迪同時單膝彎曲跪倒在地，並以左手抵擋山梯以
    吉他揮打之攻擊，嗣因山梯手中之吉他已經打爛，山梯仍不
    罷手，一時氣憤，竟萌生殺人之犯意，持其所有放置於床上
    之水果刀1把，朝阿迪頭部及胸部揮砍，並將該水果刀刺入
    阿迪右胸深達10公分，致阿迪受有右胸穿刺傷併異物滯留及
    氣胸、大量血胸併休克、右上肺撕裂、右鎖骨動脈撕裂、右
    上、下嘴唇裂傷等傷勢。阿迪遭山梯以水果刀刺入右胸後，
    即朝宿舍房間門外之走廊走去，因體力不支而躺臥在宿舍房
    間門外走廊上並昏厥，嗣因警方據報前往上址處理，當場查
    獲山梯，並扣得山梯所有供殺人所用之水果刀1把。阿迪嗣
    經送往位於新竹縣竹北市之東元綜合醫院急救，因傷勢過重
    ，復轉送長庚醫療財團法人林口長庚紀念醫院救治，始倖免
    於難而未發生死亡之結果。
二、案經阿迪訴由新竹縣警察局竹北分局報請臺灣新竹地方法院
    檢察署檢察官偵查起訴。
    理  由
甲、程序方面：
一、按被告以外之人於審判外之言詞或書面陳述，除法律有規定
    外，不得作為證據，刑事訴訟法第159條第1項定有明文。又
    被告以外之人於檢察事務官、司法警察官或司法警察調查中
    所為之陳述，與審判中不符時，其先前之陳述具有較可信之
    特別情況，且為證明犯罪事實存否所必要者，得為證據，同
    法第159條之2亦有明定。於此情形，係必須同時具備該可信
    性及必要性，始合於傳聞法則之例外，得作為證據。本件被
    告於本院審理時抗辯證人阿迪、馬那、沙麥於警詢時之陳述
    無證據能力，查證人阿迪、馬那、沙麥於警詢時及原審審理
    時之陳述並無不符之處，與刑事訴訟法第159條之2規定係以
    「與審判中不符時，其先前之陳述具有較可信之特別情況，
    且為證明犯罪事實存否所必要者，得為證據」之要件已不相
    符合；況證人阿迪、馬那、沙麥既於原審審判中經踐行人證
    之交互詰問調查程序，依完整之法定方式合法取得證據，其
    證詞適合為本案待證事實之證明，先前於警詢之陳述即不具
    前述較可信之特別情況及證明犯罪事實存否之必要性，自應
    逕以證人阿迪、馬那、沙麥於原審審判中之證詞採為論證犯
    罪事實之依據，尚無例外地認渠等先前於警詢之陳述具證據
    能力而採為斷罪證據之餘地。
二、再按被告以外之人於審判外之言詞或書面陳述，除法律有規
    定者外，不得作為證據，刑事訴訟法第159條第1項定有明文
    。又被告以外之人於審判外之陳述，雖不符同法第159條之1
    至第159條之4之規定，但經當事人於審判程序同意作為證據
    ，法院審酌該言詞陳述或書面陳述作成時之情況，認為適當
    者，亦得為證據；當事人、代理人或辯護人於法院調查證據
    時，知有第159條第1項不得為證據之情形，而未於言詞辯論
    終結前聲明異議者，視為有前項之同意，刑事訴訟法第159
    條之5亦有明文。經查，本件判決所引證人阿迪、馬那、沙
    麥於偵查時之陳述，雖為傳聞證據，惟被告、辯護人及檢察
    官於本院言詞辯論終結前均未聲明異議，本院審酌結果，認
    上開證據資料製作時之情況，尚無違法不當及證明力明顯過
    低之瑕疵，亦認為以之作為證據應屬適當。揆諸前開規定，
    爰依刑事訴訟法第159條之5規定，認前揭證據資料均有證據
    能力。
乙、實體方面：
一、訊據被告山梯固不諱其有於上開時、地，因遭阿迪規勸停止
    玩牌及擲骰子，而與阿迪發生爭執，嗣並以吉他朝阿迪揮打
    ，再持上開水果刀朝阿迪揮砍，並刺中阿迪之右胸等情，惟
    矢口否認有何殺人未遂犯行，辯稱：伊是看見阿迪拿西瓜刀
    後，才拿吉他要對抗他的刀子，後來吉他打爛之後，伊再從
    伊床上拿水果刀用以保護自己，伊之行為係屬正當防衛，且
    伊亦沒有殺害阿迪之故意云云。經查：
  (一)被告於上開時、地因遭阿迪規勸停止玩牌及擲骰子，而與阿
    迪發生爭執，嗣並以吉他朝阿迪揮打，再持上開水果刀朝阿
    迪揮砍，並刺中阿迪之右胸之事實，已據被告迭於警詢、偵
    查、原審及本院審理時供承在卷，核與證人即被害人阿迪於
    檢察官偵查時證稱：案發當晚伊跟山梯發生口角後就打起來
    ，沙麥及馬那來勸伊等之後，伊等就分開走回各自床位，伊
    有從伊的床位拿刀，後來伊跟山梯又開始爭吵，山梯就拿起
    旁邊的吉他打到伊的手，伊手中的刀子就掉落地上，但山梯
    又繼續用吉他打伊，後來伊就說不要再打了，分開之後伊才
    知道伊身上有受傷、流血等語（見98年度偵字第7727號卷第
    101頁），復於原審審理時證稱：案發當晚，伊是因勸被告
    不要再玩牌而與被告起衝突，後來伊等分開後，伊看見被告
    走回他的床位，伊怕他是要去拿刀，伊才回去拿西瓜刀預防
    ，伊一開始拿刀出來時被沙麥拉開，伊就又回伊床位，可是
    伊聽見被告又在罵髒話，伊就拿著西瓜刀回頭走向被告，被
    告就拿床上的吉他打伊，打到吉他全部破掉之後，被告才用
    刀子砍伊，後來伊就說夠了夠了，伊才發現伊自己的嘴巴連
    下巴這裡一直到脖子已經裂開，而且右胸這裡插一把刀等語
    （見原審卷第134頁背面、135頁至136頁、139頁、140頁）
    ；證人沙麥於原審審理時證稱：案發當晚，伊、被告及馬那
    一起在玩牌，沒多久馬那就先去睡覺，剩下伊跟被告在玩，
    後來伊去冰箱那邊喝水時，看到被告跟阿迪在打架，伊就走
    進去叫他們不要打了，他們就分別回自己床位，後來伊有聽
    到聲音，阿迪聽到以後就去床上拿刀走向被告，被告也走過
    來，伊看他們在吵，伊就走進去勸他們，剛好在靠近他們吵
    架位置的床上有放一把吉他，伊看到被告拿吉他打阿迪的頭
    ，伊去勸架時被被告手中的吉他打到頭，之後伊就走出去房
    間，再來就不知道發生何事，後來伊看到阿迪從後面走出來
    ，胸口有一把刀，接著他就昏倒等語（見原審卷第92頁）；
    證人馬那於原審審理時證稱：案發當晚伊有聽到被告跟阿迪
    爭執的聲音，後來伊就被吵醒，醒來後伊看見阿迪拿刀走向
    被告，走到被告前面時，被告從空床拿起沙麥的吉他朝阿迪
    揮打，當時伊就從現場圖中所示那一排衣櫃最上方的位置走
    向他們打鬥的位置，當時的情況很快又很亂，伊一直在拉他
    們，被告拿吉他打阿迪打到整個吉他都爛掉，後來伊跟阿迪
    走到宿舍房間門外走廊時，發現阿迪胸口上插著一把刀等語
    （見原審卷第109頁、109頁背面、110頁背面、111頁、111
    背面、113頁），尚屬相符，並有林口長庚紀念醫院急救傷
    者照片2張、現場照片12張、採證照片2張、豪廷公司外勞宿
    舍擺設圖1份、扣案之水果刀長度寬度比對照片4張在卷足憑
    （見98年度偵字第7727號卷第16頁、24-29頁、30頁、59頁
    、82頁、84頁），及扣案之水果刀1把足資佐證。而被害人
    阿迪遭被告以水果刀揮砍並刺入右胸後，受有右胸穿刺傷併
    異物滯留及氣胸、大量血胸併休克、右上肺撕裂、右鎖骨動
    脈撕裂、右上、下嘴唇裂傷等傷勢之情，亦有長庚醫療財團
    法人林口長庚紀念醫院98年10月20日診斷證明書、東元綜合
    醫院98年10月10日診斷證明書各1份附卷可稽（見98年度偵
    字第7727號卷第79-1頁、80頁），堪認被告確有持水果刀向
    被害人阿迪頭部、胸部揮刺，並刺入其右胸，且致被害人阿
    迪受有上開傷勢之行為。
  (二)復按殺人未遂或傷害之最主要區別在於行為人主觀犯意之不
    同，行為人內心主觀犯意為何，行為人未必吐實或避重就輕
    ，因此行為人於加害時，有無殺意或僅傷害故意之判斷，自
    應參酌行為人行為當時所存在之一切客觀情況，如行為人因
    何原由逞兇，行為當時之手段是否猝然致被害人難以防備，
    攻擊時之力勁是否猛烈足資使人斃命、攻擊所用之器具、攻
    擊部位、次數、用力之強弱、被害人受傷之部位及程度等情
    況予以審認。本案被害人阿迪於案發後送往東元綜合醫院就
    診時，其傷勢狀況為右上胸異物刺入，深度至少10公分以上
    ，合併氣胸、血胸及皮下氣腫，嗣因病況嚴重，於急救後轉
    往林口長庚醫院繼續治療，病患有生命危險，且其右上、下
    嘴唇裂傷深可見骨等情，此有東元綜合醫院98年11月13日東
    秘總字第0980002255號函暨檢附之急診病歷1份在卷可稽（
    見98年度偵字第7727號卷第92頁至第93頁），又案發現場之
    宿舍房間至門外走廊之地面均血跡斑斑，被害人阿迪躺臥於
    救護車擔架上時，擔架上留有大量血跡等情，亦有案發現場
    照片10張及採證照片2張附卷足憑（見98年度偵字第7727號
    卷第24至28頁、30頁），足見被害人阿迪當時傷勢甚為嚴重
    ，若非急救得宜，確有致命之虞。參諸本件被告所持扣案水
    果刀，全長（含刀柄）約20公分、刀柄部分約8公分、刀刃
    部分長約12公分、寬3.3公分，刀刃前端尖銳乙節，有新竹
    縣政府警察局竹北分局警員所拍攝之比對照片4張可佐（見
    98年度偵字第7727號卷第82、84頁），該水果刀甚為鋒利，
    客觀上足以對人之生命、身體構成威脅，顯見被害人阿迪係
    遭被告手持尖銳可刺穿人體重要臟器之水果刀猛刺，始能造
    成上開嚴重傷勢，又頭部、胸部乃人身重要部位，胸部內有
    諸多重要臟器，倘遭尖銳刀具刺中，極易使人斃命，此乃眾
    所週知之事。觀諸被害人阿迪遭被告持前揭水果刀刺入右胸
    之深度達10公分以上，右上、下唇之裂傷亦深可見骨乙節，
    業如前述，依被害人阿迪所受上開傷勢，亦見被告下手之狠
    勁猛烈及殺意之堅定，苟非阿迪經即時送醫，豈能倖免於死
    ，被告具有殺人之故意，昭然若揭，被告辯稱其未有殺人之
    故意云云，洵不足採。
  (三)再按正當防衛必須對於現在不法之侵害始得為之，侵害業已
    過去，即無正當防衛可言（參照最高法院30年上字第1040號
    判例）。查被告用以朝被害人阿迪揮打之吉他經打至整個破
    損乙節，業據證人馬那、阿迪證述甚明（見原審卷第113頁
    背面、第135頁背面），參諸證人沙麥於原審審理時證稱：
    阿迪一開始拿刀走向被告時，伊去勸他不要，他就走回床邊
    ，而阿迪拿刀走向被告時沒有作勢要攻擊被告，被告拿吉他
    打阿迪時，阿迪也沒有還手，阿迪拿刀的那隻手沒有作勢要
    刺向被告，也沒有揮舞的動作，阿迪拿刀的右手當時是垂放
    向地面的，並以左手舉起來擋吉他等語明確（見原審卷第92
    頁背面至94頁）；證人即被害人阿迪於原審審理時證稱：伊
    一開始拿刀出來時被沙麥拉開，因為沙麥說不要打架，伊就
    回伊床位，可是伊聽見被告又在罵髒話之後就回頭，被告就
    拿床上吉他打伊，伊沒有還手，後來被告拿吉他打伊拿刀的
    右手，伊的刀子就掉下去，伊的人就呈膝蓋彎曲的狀況跪倒
    在地，但被告仍拿吉他打伊，伊左手舉高手肘彎曲抵擋被告
    的攻擊，他打伊時，伊並沒有以西瓜刀反擊，伊有撿伊的刀
    ，是因為伊會怕，但撿起之後伊也沒有反擊，只是一直在擋
    ，因為被告用吉他朝伊一直打到吉他全部破掉。伊拿西瓜刀
    的時候是以手垂下來的方式拿著，後來伊發現沙麥的頭被吉
    他打到，這時伊才去撿西瓜刀，但一樣是手垂下拿著刀子，
    伊手中的西瓜刀沒有接觸到被告身體任何地方，伊後來之所
    以不放開刀，是因為被告的水果刀已經插在伊身上，伊怕被
    告再過來等語（見原審卷第135至136頁、137頁、138頁至13
    9頁、140頁），況被告於原審審理時亦供稱：當時阿迪係以
    手垂下方式持刀走向伊，伊就拿吉他由上往下斜斜揮下去，
    伊以吉他揮打阿迪第一下時即將阿迪手中的刀打掉，阿迪即
    以左手抵擋伊持以揮打之吉他，阿迪手中的刀掉了之後，伊
    怕他再拿刀，所以持續以吉他向他揮打，吉他破掉之後，伊
    就以右手反握刀柄、刀鋒向下之方式拿起床上的水果刀亂揮
    ，伊在拿刀亂揮時，伊不知道阿迪手中有無拿刀，分開之後
    ，伊才看到阿迪手上有拿刀，也是以手垂下之方式拿等語（
    見原審卷第166背面、167頁、168頁至169頁背面），顯見被
    告以水果刀朝被害人阿迪揮刺當時，被害人阿迪已跪倒在地
    ，僅以左手抵擋而無任何反擊，被告在不知被害人阿迪手中
    是否仍持刀之情況下，仍持水果刀朝被害人阿迪揮刺，難認
    其主觀上係出於防衛之意思而為之。再者，倘被害人阿迪於
    案發當時真有攻擊被告之意思及行為，以其當時所持之工具
    係寬4公分、長達51公分之西瓜刀觀之（參照98年度偵字第
    7727號卷第81、83頁之比對照片），被害人阿迪即便係隨意
    朝被告揮砍，或係一陣混亂中有將手中西瓜刀舉起朝被告方
    向揮打之情形，極可能造成被告身上因而受有刀傷，更可輕
    易反擊被告之攻擊，然被告並未遭被害人阿迪持西瓜刀傷害
    ，身上並無何刀傷，亦經被告供承在卷（見原審卷第35頁背
    面、169頁背面），且被害人阿迪案發當時並未有持刀朝被
    告作勢揮砍之動作，已如前述，對被告而言，其於持水果刀
    朝被害人阿迪揮刺時，亦難認客觀上有何不法侵害狀態存在
    。至證人馬那雖於原審審理時證述：伊把刀子從阿迪手上拿
    走時阿迪握刀握得很緊，伊很用力拉，才會割到伊的手，當
    時阿迪到走廊那裡時，有一直拿刀要去打被告，因為手握刀
    子很緊，但他自己胸口受傷，他已經慢慢要倒下來等語（見
    原審卷第111頁背面至第112頁正面），依證人馬那上開所述
    ，縱認被害人阿迪有持刀攻擊被告之意思，然此係馬那欲將
    被害人阿迪手中西瓜刀取走之時，即被害人阿迪遭被告刺傷
    之後始發生，充其量僅能認係被害人阿迪遭刺後心存報復之
    行為，無足認被告持水果刀朝被害人阿迪攻擊時即有不法侵
    害狀態存在，況斯時被害人阿迪已倒臥於走廊，且胸口已遭
    被告刺入水果刀，失血甚多，被害人阿迪豈有能力再度起身
    持刀攻擊被告，尚難認被告以水果刀刺殺被害人阿迪時，有
    現在不法侵害之狀態存在，被告自無由主張正當防衛，被告
    所辯其拿水果刀刺被害人阿迪之行為係屬正當防衛乙節，亦
    難採信。
  (四)綜上，被告前揭所辯，顯係事後圖卸刑責之詞，不足採信。
    本件事證已臻明確，被告犯行洵堪認定，應予依法論處。
二、核被告山梯所為，係犯刑法第271條第2項、第1項之殺人未
    遂罪。被告雖已著手殺人行為之實施，惟未生死亡之結果，
    為未遂犯，爰依刑法第25條第2項規定，按既遂犯之刑減輕
    其刑。至扣案之水果刀1把，係被告所任職公司之已離職員
    工贈與被告等情，業據被告供承在卷（見原審卷第169頁背
    面），應認係被告所有供本件犯罪所用之物，爰依刑法第38
    條第1項第2款之規定宣告沒收。另扣案之西瓜刀1把，則係
    被害人阿迪所持用，尚非被告所有供本件犯罪所用之物，自
    不予宣告沒收，併此敘明。
三、原審以被告山梯罪證明確，適用刑法第271條第2項、第1項
    、第25條第2項、第38條第1項第2款，審酌被告在我國並無
    犯罪前科，素行尚佳，然僅因不滿遭被害人阿迪制止繼續玩
    牌，即與被害人阿迪發生爭執、出言挑釁，繼而即持鋒利之
    刀刺殺被害人阿迪，且被害人阿迪因此切除部分肺臟而留有
    後遺症，身心均嚴重受創，被告雖與被害人阿迪達成和解，
    和解書內容記載被告應給付被害人阿迪新臺幣（下同）10萬
    元，嗣被告僅給付3萬5000元等一切情狀，量處被告有期徒
    刑五年四月，並就扣案之水果刀1把，諭知宣告沒收，經核
    認事用法均無違誤，量刑亦屬妥適。被告執前詞否認犯罪而
    提起上訴，為無理由，應予駁回。
據上論斷，應依刑事訴訟法第368條，判決如主文。
本案經檢察官曾忠己到庭執行職務。
中    華    民    國    99    年    10    月    20    日
                  刑事第十一庭  審判長法  官  許宗和
                                      法  官  沈君玲
                                      法  官  林海祥
以上正本證明與原本無異。
如不服本判決，應於收受送達後10日內向本院提出上訴書狀，其
未敘述上訴之理由者並得於提起上訴後10日內向本院補提理由書
（均須按他造當事人之人數附繕本）「切勿逕送上級法院」。
                                      書記官  林敬傑
中    華    民    國    99    年    10    月    20    日
附錄：本案論罪科刑法條全文
中華民國刑法第271條
殺人者，處死刑、無期徒刑或 10 年以上有期徒刑。
前項之未遂犯罰之。
預備犯第 1 項之罪者，處 2 年以下有期徒刑。

司法院資訊處製作；財團法人民間司法改革基金會備份。
